【裁判字號】    89,上易,1294
【裁判日期】    890602
【裁判案由】    違反商標法等
【裁判全文】
臺灣高等法院臺中分院刑事判決                  八十九年度上易字第一二九四號
    上  訴  人
    即  自訴人  愛王工業股份有限公司
    代  表  人  丙○○
    被      告  甲○○○股份有限公司
    代  表  人  乙○○
右上訴人因自訴被告違反商標法等案件，不服臺灣臺中地方法院中華民國八十九年五
月三日第一審判決（八十九年度自字第二六一號），提起上訴，本院判決如左：
      主  文
上訴駁回。
      理  由
一、本件上訴人在原審自訴意旨略以：緣註冊號數一Ｏ二四九八號「愛王水點火」商
    標係自訴人於民國六十七年向經濟部中央標準局取得商標註冊，指定使用於熱水
    器、瓦斯爐等商品上，專用期間業經兩次延展至九十八年十月三十一日止，自訴
    人二十多年來對「水點火」熱水器之研發與品質之注重以及市場之開拓不遺餘力
    ，並已累積投入極其龐大之電視與平面廣告費用，數十年來已建立極佳之商譽，
    且家喻戶曉，為市場上最具知名度之熱水器，任何人未經自訴人之同意或授權，
    即不得擅自使用相同或近似上開商標之文字或圖案於同一或類似商品上，詎料被
    告開設於台中縣潭子鄉○○路○段七十五之一號之中興批發倉儲大賣場，未經取
    得自訴人之授權與同意，竟於八十九年一月下旬起於其賣場散發及寄發之型錄、
    廣告傳單及張貼之海報上，以他牌熱水器之產品卻冒充近似自訴人註冊之商標而
    標示「好生活水點火」熱水器，嚴重影響自訴人權益，自訴人於八十九年一月二
    十七日立即以存證信函要求被告之中興批發倉儲大賣場，在型錄、廣告傳單之文
    宣上停止「水點火」熱水器之標示與散布行為，豈知被告仍置之不理，仍繼續使
    用「水點火」商標於其文宣上，因認被告已涉犯商標法第六十二條第二款、第六
    十三條，以及公平交易法第三十五條第一項（違反同法第二十條第一項規定）之
    罪嫌云云。
二、惟按法人為刑事被告，除有明文規定外，在實體上不認其有犯罪能力，在程序上
    不認其有當事人能力，故以法人為被告而起訴，即屬違背規定，應為不受理之判
    決，最高法院五十四年台上字第一八九四號著有判例。復按違反公平交易法第二
    十條第一項規定，經中央主管機關依第同法第四十一條規定限期命其停止、改正
    其行為或採取必要更正措施，而逾期未停止、改正其行為或未採取必要更正措施
    ，或停止後再為相同或類似違反行為者，處行為人三年以下有期徒刑、拘役或科
    或併科新台幣一億元以下罰金，依公平交易法第三十八條規定對於法人犯該條罪
    者，亦科以該條之罰金，雖設有處罰法人之規定，但在行為人受罰之前，尚需經
    中央主管機關依公平交易法第四十一條規定限期命其停止、改正其行為或採取必
    要更正措施之要件，且行為需逾期未停止，改正其行為或未採取必要更正措失，
    或停止後再為相同或類似違反行為者，始得由法院量處行為人上開刑罰，即採「
    先行政後司法」之原則，未經行政糾正程序即提起自訴，其起訴之程式即違背規
    定，依刑事訴訟法第三百四十三條準用同法第三百零三條第一款規定，應諭知不
    受理之判決。
三、經查：(一)、本件被告甲○○○股份有限公司為公司組織之法人，並非自然人，而
    自訴人所訴被告涉犯商標法第六十二條第二款、第六十三條之犯罪行為，商標法
    並無對於法人處罰之特別規定，在程序法上自亦無當事人能力，自訴人就此部分
    對之提起自訴，即有未合；(二)、行政院公平交易委員會並無被告公司所屬中興批
    發倉儲大賣場因違反公平交易法第二十條第一項之規定之處分紀錄，故行政院公
    平交易委員會尚無依公平交易法第四十一條規定限期命被告公司停止、改正其行
    為或採取必要更正措施，此有行政院公平交易委員會八十九年四月十五日（八九
    ）公參字第八九Ｏ四Ｏ七七－ＯＯ一號函在卷可稽，此部分尚未經行政糾正程序
    即提起自訴，其起訴之程式即屬違背規定。綜上所述，本件自訴係屬不合法。原
    審不經言詞辯論，逕為不受理之判決，認事用法，核無違誤。
四、自訴人對原審判決不服而提起上訴，其上訴意旨略以：原審法院認本件自訴不合
    法而為不受理之判決，雖依法有據，但對此種純為上訴人不深諳法律上之程式所
    致之失誤，原審法院似應「先命上訴人補正」後，續行審理云云。惟本件自訴人
    對被告甲○○○股份有限公司涉犯商標法第六十二條第二款、第六十三條之犯罪
    提起自訴，因該法條並無對於法人處罰之特別規定，在程序法上被告即無當事人
    能力，而違反公平交易法部份，亦尚未經行政糾正程序，其對之提起自訴之程式
    即屬違背規定，均非得以補正之事項，上訴意旨認應「先命上訴人補正」後，續
    行審理云云，容有誤解。本件上訴為無理由，應予駁回，並不經言詞辯論為之。
五、據上論斷，應依刑事訴訟法第三百七十二條、第三百六十八條，判決如主文。
中      華      民      國    八十九    年      六      月      二      日
                                  臺灣高等法院臺中分院刑事第  八  庭
                                        審判長法  官  古  金  男
                                              法  官  劉  連  星
                                              法  官  劉  榮  服
右正本證明與原本無異。
不得上訴。
                                              書記官  茆  亞  民
中      華      民      國    八十九     年      六       月     三     日
                                                                        Ｉ


司法院資訊處製作；財團法人民間司法改革基金會備份。
